【裁判字號】    98,交聲,3763
【裁判日期】    981231
【裁判案由】    違反道路交通管理處罰條例聲明異議
【裁判全文】
臺灣臺北地方法院交通事件裁定        98年度交聲字第3763號
原處分機關  台北市交通事件裁決所
異  議  人
即受處分人  甲○○
上列異議人即受處分人因違反道路交通管理處罰條例案件，對於
台北市交通事件裁決所民國98年9 月21日所為如附表所示之處分
，聲明異議，本院裁定如下：
    主  文
原處分均撤銷。
甲○○不罰。
    理  由
一、按交通法庭認為聲明異議有理由，或聲明異議雖無理由而原
    處分不當或違法者，應以裁定將原處分經聲明異議部分撤銷
    ，並自為裁定，道路交通案件處理辦法第20條有明文規定。
二、原處分意旨略以：異議人即受處分人甲○○於附表所示之時
    間、地點駕駛車牌號碼4363-DY 號自用小客車，因「行駛高
    速公路，於駛進收費站繳費時，未依標誌指示過站繳費」之
    違規，為警逕行舉發，爰依道路交通管理處罰條例第33條第
    3 項規定，各裁處受處分人罰鍰新台幣（下同）600 元。
三、異議意旨略以：伊固有於上開時、地駕駛借自他人之車號
    4363-DY 號自用小客車，並將伊所有車號1250-EL 號自用小
    客車上之電子收費裝置（下稱e 通機）移至前開車號
    4363-DY 號車輛上使用，因伊不知一機（e 通機）僅限於一
    車使用，始會將e 通機放置於伊所借得之車輛使用，且行駛
    於電子收費車道時，e 通機仍有接收到感應之嗶嗶聲，故伊
    認為無異狀而繼續行駛，如伊察覺有異，當不會繼續行駛於
    錯誤之收費車道，為此聲明異議。
四、經查：
（一）按汽車行駛於高速公路、快速公路或設站管制之道路，不
      遵使用限制、禁止、行車管制及管理事項之管制規則，有
      不繳交通行費闖越收費站情形者，處汽車駕駛人3 千元以
      上6 千元以下罰鍰；又除道路交通管理處罰條例第33條第
      1 項、第2 項規定外，其他違反管制規定之行為，處駕駛
      人600 元以上1,200 元以下罰鍰；第33條第1 項之管制規
      則，由交通部會同內政部定之，道路交通管理處罰條例第
      33條第1 項第12款、第3 項、第6 項定有明文。而本件之
      12件裁決書係以受處分人違反道路交通管理處罰條例第33
      條第3項 之規定予以裁罰，是本件裁決書並非處罰受處分
      人行經收費站未繳費之違規行為，合先敘明。
（二）原處分機關援引高速公路及快速公路交通管制規則第23條
      、道路交通管理處罰條例第33條第3 項資為本件處罰之依
      據，此有交通部台灣區○道○○○路局后里收費站民國98
      年8 月17日高后稽字第0980001227號函在卷可參。惟高速
      公路及快速公路交通管制規則（下稱高速公路管制規則）
      第1 條規定，本規則依道路交通管理處罰條例第33條第6
      項規定訂定之。是高速公路管制規則係交通部、內政部依
      道路交通管理處罰條例第33條第6 項規定之授權而訂定，
      為行政機關制定有關該條例第33條第1 項所定處罰情形之
      細節性規定，該條例並未授權行政機關得就該條例第33條
      第3 項之違規情形於高速公路管制規則中為細節性規定，
      意即高速公路管制規則之各項規定並非道路交通管理處罰
      條例第33條第3 項所指之「其他違反管制規定之行為」甚
      明。況汽車行駛高速公路，於駛進收費站前，應依標誌指
      示預為減速慢行，並依規定標誌、標線、號誌指示或交通
      勤務警察指揮順序行駛過站繳費，高速公路管制規則第23
      條訂有明文，是該條文亦未規定e 通機必須一機限屬一車
      ，違反規定即予處罰，原處分機關依道路交通管理處罰條
      例第33條第3 項規定裁罰，認受處分人有違反高速公路管
      制規則第23條規定之違規行為，即有未合。
（三）再按用路人使用高速公路電子收費服務，應與營運單位簽
      訂電子收費服務契約，申裝指定之車內設備單元，且須隨
      車登記；不照章繳費且未申裝車內設備單元，而使用非登
      記所屬之車內設備單元，依法舉發，交通部台灣區○道○
      ○○路局電子收費申裝及欠費追繳作業注意事項（下稱電
      子收費注意事項）第4 點、第16點第2 款訂有明文。惟上
      開注意事項係交通部台灣區○道○○○路局（下稱高速公
      路局）為辦理電子收費申裝及欠費追繳作業，依據公路通
      行費徵收管理辦法相關規定而訂定，電子收費注意事項第
      1 點有明文規定。是該電子收費注意事項僅係高速公路局
      關於國道電子收費事項所為之內部規則，而以該機關、下
      級機關及所屬公務員為規律對象，並非有關人民權利義務
      之事項。換言之，上開注意事項之性質主要為規範行政機
      關內部業務之運作，並不具有直接對外發生之法規範效力
      ，即該注意事項之法規位階僅係行政規則，並非法規命令
      。又上開注意事項所依據之公路通行費徵收管理辦法，係
      依公路法第24條第2 項所授權，公路通行費徵收管理辦法
      第1條 著有明文。而公路法第24條第2 項規定：公路徵收
      通行費之作業程序、收費設施設置、收費方式、收費車種
      、費率、作業管理、停徵或免徵規定、欠費追繳、收取追
      繳作業費用及委託其他機關（構）辦理等事項之辦法，由
      交通部定之。是上開注意事項之法源僅授權公路機關收取
      公路通行費，自非授權行政機關得逕以該注意事項之規定
      據為裁罰依據，甚為明確。
（四）按對人民違反行政法上義務之行為科處罰鍰，涉及人民權
      利之限制，其處罰之構成要件及數額，應由法律定之。若
      法律就其構成要件，授權以命令為補充規定者，授權之內
      容及範圍應具體明確，然後據以發布命令，始符憲法第23
      條以法律限制人民權利之意旨。民用航空運輸業管理規則
      雖係依據民用航空法第92條而訂定，惟其中因違反該規則
      第29條第1 項規定，而依同規則第46條適用民用航空法第
      87條第7 款規定處罰部分，法律授權之依據，有欠明確，
      與前述意旨不符，應自本解釋公布日起，至遲於屆滿1 年
      時，失其效力，大法官釋字第313 號解釋著有明文。本件
      原處分機關所援引之道路交通管理處罰條例第33條第3 項
      所稱之「其他違反管制規定之行為」當指其他法律或法律
      明確授權之法規命令有明文規定應予處罰者，並非授權行
      政機關可任意以行政規則充為裁罰構成要件之空白處罰規
      定。而電子收費注意事項係依據公路法、公路通行費徵收
      管理辦法，規範行政機關收取公路通行費之相關事項，並
      未經法律授權規範有關人民權利義務事項，自不得作為裁
      罰之規定。
（五）遍查現行有效之法律及具有法律明確授權依據之法規命令
      ，並無任何條文規定「一機限於一車使用，違者即加以處
      罰」。至於遠通電收股份有限公司（下稱遠通公司）電子
      收費申裝服務契約有無約定e 通機限於隨車登記使用一情
      ，於本件情形並無影響，因上開契約僅係遠通公司與其締
      結契約之相對人間之私法契約關係，自不能以違反上開契
      約規定，即據為公權力處罰之依據，此為自明之理，毋庸
      待言。
五、綜上，本件受處分人固有於上開時間行經如附表所示收費站
    之事實，然受處分人違反契約約定將e 通機移至他車使用而
    行駛電子收費車道，現行法並無何處罰規定，原處分機關未
    予查明，遽為本件裁罰，即有未洽。受處分人之異議為有理
    由，爰撤銷原處分，並為不罰之諭知。
據上論斷，應依道路交通案件處理辦法第20條前段，裁定如主文
。
中    華    民    國    98    年    12    月    31    日
                  交通法庭法  官  林欣苑
上正本證明與原本無異。
如不服本裁定，應於裁定送達後5 日內向本院提出抗告狀。
                          書記官  劉英芬
中    華    民    國    99    年    1     月    4     日
附表
┌──┬───────┬───────┬───────────────────┐
│編號│本院案號      │裁決書字號    │車牌號碼4363-DY號車輛行經電子收費站時 │
│    │              │              │間、地點                              │
├──┼───────┼───────┼──────────┬────────┤
│1   │98年度交聲字第│北市裁罰字第裁│98年5月15日21時57分 │后里收費站南下車│
│    │3763號        │22-ZCQ021145號│                    │道              │
├──┼───────┼───────┼──────────┼────────┤
│2   │98年度交聲字第│北市裁罰字第裁│98年5月15日21時4分  │龍潭收費站南下車│
│    │3764號        │22-ZFQ018522號│                    │道              │
├──┼───────┼───────┼──────────┼────────┤
│3   │98年度交聲字第│北市裁罰字第裁│98年5月15日21時31分 │造橋收費站南下車│
│    │3765號        │22-ZBQ025701號│                    │道              │
├──┼───────┼───────┼──────────┼────────┤
│4   │98年度交聲字第│北市裁罰字第裁│98年5月15日20時48分 │樹林收費站南下車│
│    │3766號        │22-ZFP038829號│                    │道              │
├──┼───────┼───────┼──────────┼────────┤
│5   │98年度交聲字第│北市裁罰字第裁│98年5月16日22時9分  │楊梅收費站北上車│
│    │3767號        │22-ZBP038748號│                    │道              │
├──┼───────┼───────┼──────────┼────────┤
│6   │98年度交聲字第│北市裁罰字第裁│98年5月16日17時50分 │古坑收費站北上車│
│    │3768號        │22-ZHP011390號│                    │道              │
├──┼───────┼───────┼──────────┼────────┤
│7   │98年度交聲字第│北市裁罰字第裁│98年5月16日6時38分  │古坑收費站南下車│
│    │3769號        │22-ZHP011385號│                    │道              │
├──┼───────┼───────┼──────────┼────────┤
│8   │98年度交聲字第│北市裁罰字第裁│98年5月16日6時18分  │名間收費站南下車│
│    │3770號        │22-ZGQ016275號│                    │道              │
├──┼───────┼───────┼──────────┼────────┤
│9   │98年度交聲字第│北市裁罰字第裁│98年5月16日21時27分 │造橋收費站北上車│
│    │3771號        │22-ZBQ025711號│                    │道              │
├──┼───────┼───────┼──────────┼────────┤
│10  │98年度交聲字第│北市裁罰字第裁│98年5月16日22時33分 │泰山收費站北上車│
│    │3772號        │22-ZAQ089592號│                    │道              │
├──┼───────┼───────┼──────────┼────────┤
│11  │98年度交聲字第│北市裁罰字第裁│98年5月16日18時13分 │名間收費站北上車│
│    │3773號        │22-ZGQ016279號│                    │道              │
├──┼───────┼───────┼──────────┼────────┤
│12  │98年度交聲字第│北市裁罰字第裁│98年5月16日20時58分 │后里收費站北上車│
│    │3774號        │22-ZCQ021152號│                    │道              │
└──┴───────┴───────┴──────────┴────────┘

司法院資訊處製作；財團法人民間司法改革基金會備份。
